臺灣臺南地方法院民事裁定　九十三年度聲字第一二一號
　　聲明異議人　台南縣政府
　　即 提 存人
　　法定代理人　乙○○
　　相　對　人　甲○○
右聲明異議人不服本院提存所九十三年度取字第三一號取回提存物事件，對駁回取回
提存物聲請之處分聲明異議，本院裁定如左：
    主      文
原處分撤銷。
本院八十二年度存字第二一二五號提存事件，聲明異議人所提存之新台幣肆拾肆萬壹
仟零壹拾貳元，准予返還。
程序費用由相對人負擔。
    理      由
一、按當事人或利害關係人對於提存所之處分，得於處分通知書送達當事人翌日起十
    日內，提出異議。提存所認為異議有理由時，應於五日內變更原處分，並將通知
    書送達異議人及當事人。認為異議無理由，應附具意見，於收受異議之日起五日
    內送達法院。法院認為異議有理由時，應以裁定命提存所為相當之處分；認為異
    議無理由時，應駁回之。提存法第十九條、第二十條第一項分別定有明文。
二、聲明異議意旨略以：（一）聲明異議人與相對人間有關鈞院八十二年度存字第二
    一二五號提存事件，係因原屬相對人所有坐落台南縣新營市○○段九Ｏ四之八號
    （重測後為新富段三Ｏ號）土地，前經聲明異議人以民國（下同）八十一年十一
    月十六日府第用字第一五七Ｏ七五號公告徵收在案，並於八十二年七月二十九日
    將徵收補償金以八十二年度存字第二一二五號提存在按。嗣後該土地因作業錯誤
    （地號誤植），致原徵收土地不在工程用地範圍內，經新營市公所以九十二年六
    月二十六日所工字第Ｚ○○○○○○○○○號函提出聲請撤銷徵收，而內政部始
    以九十二年十月二十一日台內地字第Ｚ○○○○○○○○○號函准予撤銷徵收。
    聲明異議人始能依據上開內政部函於九十二年十二月三日以府地用字第Ｚ○○○
    ○○○○○○號函連同有關證件聲請鈞院准予取回提存物。卻遭鈞院提存所以該
    提存物自提存翌日起逾十年，依提存法第十五條第二項規定已屬國庫，而駁回取
    回提存物之聲請。（二）系爭土地因不在工程範圍內，該提存物自始不屬於提存
    物受取人甲○○所有，理應由聲明異議人依據內政部函併同有關證件聲請取回提
    存物，再轉發給需地機關新營市公所領回，而由新營市公所發還該土地予　相對
    人甲○○。本案既由新營市公所於提存期限內提出申請撤銷徵收，而係因內政部
    核准函文於提存期限後始到達，為免造成民怨，請准取回提存物後發還該土地，
    為此聲明異議等語。並提出內政部九十二年十月二十一日台內地字第Ｚ○○○○
    ○○○○○號函為證。
三、按提存之種類得分為清償提存及擔保提存，清償提存者，清償人以消滅債務為目
    的，將其給付物為債權人寄託於提存所之行為。本件八十二年度存字第二一二五
    號提存物即徵收補償費四十四萬一千零一十二元，係相對人所有坐落台南縣新營
    市○○段三Ｏ地號（重測前為新營段九Ｏ四之八地號）土地，因供新營市○○○
    ○○道工程使用，經台南縣政府徵收，而經台南縣政府於八十二年七月二十九日
    依法將徵收補償費辦理提存，有八十二年度存字第二一二五號提存所卷宗可稽，
    上開提存之目的乃提存人以提存消滅債之關係，故乃屬清償提存。又按債權人關
    於提存物之權利，應於提存後十年內行使之，逾期其提存物歸屬國庫，民法第三
    百三十條固有明文，惟查民法第三百三十條所定提存物之歸屬國庫，係指債權人
    得行使對提存物之權利，而因怠於行使其權利，已逾十年不行使者而言，若債權
    人對於提存原因有爭執而涉訟：：：縱於十年內訴訟未終結，債權人並非不行使
    權利，於訴訟終結後十年內仍可領取而不受民法第三百三十條規定之限制，提存
    所不得將提存物逕行解交國庫（司法院編非訟事件法令暨法律問題研究彙編（一
    ）第一七六頁可資參照）。則本件十年期間之計算亦應自聲明異議人適於行使之
    時起算十年甚明。
四、經查，本件相對人所有坐落台南縣新營市○○段三Ｏ地號（重測前為新營段九Ｏ
    四之八地號）土地，原因供新營市○○○○○道工程使用，經台南縣政府徵收，
    而經台南縣政府於八十二年七月二十九日依法將徵收補償費辦理提存，嗣因地籍
    圖有誤，該土地並未在工程範圍內，經台南縣政府申請撤銷徵收，於九十二年十
    月二十一日獲內政部以台內地字第Ｚ○○○○○○○○○號函准予辦理撤銷徵收
    ，聲明異議人依土地徵收條例第五十一條第四項之規定，於該日之後始能向提存
    所請求領回提存物。聲明異議人乃於九十二年十二月三十一日以提存原因已消滅
    為由，向本院提存所請求領回提存物，並未超過十年之時效。提存所疏未詳查，
    而於九十三年一月六日以（九三）取字第三一號函聲明異議人（即提存人）稱：
    本件提存物自八十二年七月二十九日提存之翌日起逾十年，已屬於國庫，所請核
    與提存法第十五條第二項規定不符，無從准許云云，自有違誤。聲明異議人據此
    指摘本院提存所前揭處分為不當，為有理由，爰以裁定並提存所為如主文所示之
    處分。
五、據上論結，依提存法第二十條第一項、非訟事件法第八條第二項、民事訴訟法第
    七十八條，裁定如主文。
中　　　華　　　民　　　國　　九十三　　年　　　六　　　月　　  九 　　 日
　　　　　　　　　　　　　　臺灣臺南地方法院民事第二庭
~B法　　　官　高如宜
右為正本係照原本作成
如對本裁定抗告須於送達後十日內向本院提出抗告狀並繳納抗告費新台幣一千元
中　　　華　　　民　　　國　　九十三　　年　　　六　　　月　　  九 　　 日
~B法院書記官　陳美虹
